【裁判字號】    95,自,29
【裁判日期】    951123
【裁判案由】    偽造文書等
【裁判全文】
臺灣臺南地方法院刑事判決                95年度自字第29號
自  訴  人  甲○○○
            丙○○
            乙○○
共      同
代  理  人  鐘登科律師
被      告  丁○○
            戊○○
共      同  蘇正信律師
選任辯護人  蔡進欽律師
            蔡弘琳律師
上列被告等因偽造文書等案件，經自訴人提起自訴，本院判決如
下：
    主  文
戊○○無罪。
丁○○部分自訴不受理。
    理  由
一、自訴意旨略稱：
  (一)自訴人甲○○○是被告丁○○之母親，自訴人丙○○、乙○○二人與被告丁○○係兄弟關係，均為周榮源之繼承人，被
    告戊○○則為被告丁○○之配偶。周榮源於民國（下同）95
    年3月4日上午9時35分死亡後，被告二人基於為自己不法所
    有之共同犯意，意圖侵奪周榮源之遺產及自訴人之財產，丁○○竟利用其擔任進鍊工業股份有限公司（下稱進鍊公司）
    董事兼總經理身分之機會，與被告戊○○共同以偽造自訴人
    三人及周榮源之印文或署押之方式，將原屬周榮源名下股權
    2005股，丙○○名下1498股、乙○○名下1498股及甲○○○
    名下297股，共計5298股之進鏈公司之股權，移轉至被告二
    人及渠二人不知情之子女周麗瑜、周麗杰之名下，其中丁○○由原本1498股增加至4500股，戊○○由原本402股增加至
    1700股，周麗瑜、周麗杰則均自無股權增加至各500股，四
    人合計增加5300股（按另案外人劉貴川之股權由402股變更
    為400股），致生損害於自訴人及周榮源之繼承人。
  (二)被告二人為達控制進鏈公司經營權之目的，乃另行起意於不
    詳時間、地點偽造進鏈公司股東臨時會議記錄，載稱進鏈公
    司於95年3月8日上午10時在進鏈公司會議室召開股東臨時會
    ，會議主席為周榮源（按周榮源已於95年3月4日死亡，不可
    能於95年3月8日擔任主席召集進鏈公司之股東會），會中選
    舉丁○○、劉貴川、鄭碧宗等三人為董事（按鄭碧宗並未持
    有任何進鏈公司之股權，並非進鏈公司之股東），戊○○為
    監察人等不實事項；同時另製作進鏈公司於95年3月27日，
    明知渠等並未合法當選進鏈公司之董事及監察人，且前開二
    份會議記錄及簽到簿所載係不實事項，竟仍持向經濟部中部
    辦公室辦理進鏈公司之變更登記，使經濟部中部辦公室所屬
    公務員將前開不實事項登載於其所掌管之公文書，致生損害
    於主管機關對於所管事務之真正性，並損及自訴人之權益。
    因認被告二人共同涉犯刑法第217條、第210條、及第336條
    第2項、第214條等罪嫌。
二、【被告戊○○無罪部分】：
  (一)按犯罪事實應依證據認定之，無證據不得認定犯罪事實；又
    不能證明被告犯罪或其行為不罰者，應諭知無罪之判決，刑
    事訴訟法第154條第2項、第301條第1項分別定有明文。按認
    定不利於被告之事實，須依積極證據，苟積極證據不足為不
    利於被告事實之認定時，即應為有利於被告之認定，更不必
    有何有利之證據；認定犯罪事實所憑之證據，雖不以直接證
    據為限，間接證據亦包括在內，然而無論直接或間接證據，
    其為訴訟上之證明，須於通常一般之人均不致有所懷疑，而
    得確信為真實之程度者，始得據為有罪之認定，倘其證明尚
    未達於此一程度，而有合理性懷疑存在時，即不得遽為被告
    犯罪之認定（最高法院76年台上字第4986號判例意旨可資參
    照）。
  (二)自訴人自訴意旨認為被告戊○○與被告丁○○涉犯共同偽造
    文書罪嫌，無非係以被告丁○○以被告身份於檢察事務官詢
    問時之陳述、周榮源之死亡證明書、進鏈公司之公司抄錄影
    本（後附進鏈公司變更登記表、股東名簿、董事會議紀錄、
    董事會簽到簿、臨時會議紀錄）等作為主要依據。惟被告戊○○對於前揭兩造與被繼承人周榮源間之身份關係、進鏈公
    司於95年3月間股權遭同案被告丁○○不法移轉，並進而偽
    造股東會會議紀錄以完成公司變更登記等事實，俱不爭執，
    然堅決否認有何與被告丁○○共同謀議並參與偽造文書或業
    務侵占之犯行，是本件主要審酌之重點，厥為被告戊○○就
    上揭犯罪事實，與被告丁○○間是否有為自己或第三人不法
    所有之共同犯意聯絡？以及被告戊○○有無共同參與偽造文
    書或業務侵占之犯罪構成要件之行為？
  (三)經查，被告丁○○以證人身份到庭具結證稱：「（辯護人問
    ：進鏈公司的經營是誰負責？）是我負責。（辯護人問；被
    告戊○○有無參與公司的經營？）沒有。（辯護人問：95年
    3 月8日你偽造進鏈公司的董事會簽到簿等文書，被告戊○○有無參與？）沒有參與。（辯護人問：你要偽造上述文書
    ，戊○○是否知情？）她不知情。（辯護人問：【請審判長
    提示地檢署95年度交查卷513號5月23日訊問筆錄】上面的簽
    名是否你親簽？是的。（辯護人問：檢察事務官詢問你於95
    年3月8日你偽造上述董事會簽到簿等文書時，你有提到當時
    你太太有在場，是何原因？）我偽造的地點是我家，當天我
    太太在家沒有錯，她只是單純在家。（辯護人問：同上筆錄
    檢察事務官問你董事會的會議記錄劉貴川、鄭碧宗及被告是
    否知情，你回答知道，與今日答覆不同，你如何解釋？）劉
    貴川、鄭碧宗是我的朋友，事前我有向他們提起公司股東會
    變更要以他們名義擔任股東，他們同意，也把印章交給我。
    （辯護人問：為何檢察事務官問你戊○○是否知悉，你回答
    知悉？）我因為緊張。（辯護人問：戊○○確實沒有參與你
    偽造這些會議記錄？）是的。... （審判長問：你太太的年
    籍資料？）她的身分證資料都在家裡的抽屜我拿來抄。（審
    判長問：你作這些資料時，戊○○人在哪裡？）我在樓下書
    寫，我太太人在樓上。... 」（本院95年11月9日審理筆錄
    參見），故同案被告丁○○前雖於檢察事務官調查中陳述被
    告戊○○有在場，可能僅係因偽造地點即在其二人之家中始
    如此回答，更何況被告戊○○縱使於同案被告丁○○偽造時
    有在家或在場，然此並無可非難性，自難僅以被告戊○○有
    在家或在場甚而知悉上情，即遽認被告戊○○有與同案被告
    丁○○共同偽造文書之犯意聯絡、或有犯行之分擔與參與。
  (四)再查，同案被告丁○○雖又於檢察事務官調查中陳述伊事先
    有以口頭告知被告戊○○（臨時會議紀錄），且被告戊○○
    有同意伊使用印章等，然同案被告丁○○所告知之臨時會議
    紀錄，內容究竟為何，亦即被告戊○○所知悉之情節為何，
    是僅概略知悉同案被告丁○○要移轉股權、並選任被告戊○○為監察人，使被告戊○○誤認同案被告丁○○是已得自訴
    人等之同意下為之？或係被告戊○○確已經有具體、明白地
    被告知同案被告丁○○是要在未得自訴人等之同意下，擅自
    移轉股權、並選任被告戊○○為監察人？關於此些與被告戊○○是否有構成犯罪之重要構成要件事實，同案被告丁○○
    於檢察事務官調查中之陳述並未有具體精確之說明或陳述，
    是亦難僅憑同案被告丁○○於檢察事務官調查中模糊、不精
    確之陳述，即遽為被告戊○○有罪之認定。
  (五)復查，自訴人所提出之非供述證據，包括周榮源之死亡證明
    書、以及進鏈公司之公司變更登記表、股東名簿、董事會議
    紀錄、董事會簽到簿、臨時會議紀錄等文件資料，其上雖有
    記載被告戊○○受讓股權移轉而增加、以及經選任監察人等
    情節，然此僅能證明同案被告丁○○確有偽造上開文書並持
    以行使，及使公務員登載不實等之犯行，要難僅以該些文件
    資料即行遽認被告戊○○確有與被告丁○○共同之犯意聯絡
    ，或有任何協助或共同參與被告丁○○偽造文書、或業務侵
    占之行為分擔。
  (六)末查，自訴代理人雖於審理中指稱被告戊○○既未參與進鏈
    公司之事務，卻於95年8月29日進鏈公司董事會議事錄裡掛
    名會議紀錄人，殊不合理，然該95年8月29日進鏈公司董事
    會議事錄，並非包含於本件自訴人自訴的犯罪事實內，且該
    95 年8月29日進鏈公司董事會議事錄，實乃是因同案被告丁○○已向台灣台南地方法院檢察署自首後，欲將股權以及負
    責人等再變更回去，以能向經濟部申請回復登記所為之補救
    措施而已（此有被告於本院審理中提出之95年9月9日辦理回
    復登記申請書1份在卷可稽），又因為已經出事，不好意思
    讓外人擔任會議紀錄人，才會找自己人即其妻被告戊○○擔
    任會議紀錄人，此亦經同案被告丁○○證述屬實（本院95年
    11月9日審理筆錄參見），更何況前揭95年3月8日之股東臨
    時會、董事會等會議紀錄中紀錄人確並非被告戊○○，是尚
    難僅憑被告戊○○掛名為95年8月29日進鏈公司董事會議事
    錄裡之會議紀錄人等情，即倒果為因地遽認被告戊○○有於
    95年3月8日共同參與偽造文書之犯行。除此之外，本院復查
    無其他積極證據足以證明被告戊○○確有自訴人所指之共同
    偽造文書、業務侵占之犯行，故本件被告戊○○之部分既屬
    不能證明，本院自應依法諭知被告戊○○無罪之判決。
三、【丁○○自訴不受理部分】：
  (一)按同一案件經檢察官依第228條規定開始偵查者，不得再行
    自訴。但告訴乃論之罪，經犯罪之直接被害人提起自訴者，
    不在此限。又按不得提起自訴而提起者，應諭知不受理之判
    決，此刑事訴訟法第323條第1、2項及第334條分別定有明文
    。
  (二)本件自訴人等自訴被告丁○○涉犯刑法第217條、第210條、
    第214條、及第336條第2項等罪嫌，均非告訴乃論之罪，且
    互有修正施行前刑法第55條、第56條之牽連犯與連續犯之裁
    判上同一案件之關係，既經台灣台南地方法院檢察署檢察官
    於95年5月1日以95年度偵字第7215號案件開始偵查，此業經
    本院依職權調閱上開偵查卷宗核閱無誤，並為自訴人等不爭
    執，應堪信為真實。故自訴人又於檢察官依第228條規定開
    始偵查後之95年5月30日具狀對被告丁○○提起本件自訴，
    揆諸前揭規定，被告丁○○之部分，爰不經言詞辯論，逕為
    不受理之判決。
據上論斷，應依刑事訴訟法第343條、第301條第1項、第323條第
1項前段、第334條、第307條，判決如主文。
中    華    民    國    95    年    11    月    23    日
                  刑事第十庭  審判長法  官  陳欽賢
                                    法  官  陳賢德
                                    法  官  林臻嫺
以上正本證明與原本無異
如不服本判決應於送達後10日內向本院提出上訴狀
                                    書記官  許悉愛
中    華    民    國    95    年    11    月    23    日


司法院資訊處製作；財團法人民間司法改革基金會備份。
